【裁判字號】    97,上訴,1269
【裁判日期】    971112
【裁判案由】    偽證
【裁判全文】
臺灣高等法院高雄分院刑事判決        97年度上訴字第1269號
上  訴  人  臺灣高雄地方法院檢察署檢察官
被      告  甲○○
                    （現於臺灣高雄監獄執行中）
上列上訴人因被告偽證案件，不服臺灣高雄地方法院97年度訴字
第433 號中華民國97年6月6日第一審判決（起訴案號：臺灣高
雄地方法院檢察署95年度偵字第11598 號），提起上訴，本院判
決如下：
    主  文
上訴駁回。
    理  由
一、公訴意旨略以：甲○○明知其並未向吳崇購買第一級毒品
    海洛因，竟基於偽證之犯意，於民國（下同）95年7 月21日
    上午10時22分，在臺灣高雄地方法院檢察署95年度偵字第11
    598 號被告吳崇等被訴販賣第一級毒品海洛因，違反毒品
    危害防制條例案件偵查中，就其是否向吳崇購買海洛因之
    與案情有重要關係之事項，以證人身分具結後虛偽證稱：其
    於95年4 、5 月間，以新臺幣（下同）2,000 、3,000 元之
    代價，向吳崇購買第一級毒品海洛因1 次云云；繼之於95
    年12月13日下午3 時30分許，在台灣高雄地方法院95年度訴
    字第2894號被告吳崇等販毒案件審理中，就其是否有向吳
    崇購買海洛之與該案有重要關係之事項，以證人之身分具
    結後虛偽證稱：於95年3 、4 月間，以1 小包海洛因2,000
    、3,000 元之代價，向吳崇購買海洛因1 次等語。嗣於96
    年4 月25日上午10時許，在臺灣高雄地方法院95年度訴緝字
    第45號審理被告吳崇販賣毒品案件中，甲○○以證人身分
    出庭證稱，其在前述95年度偵字第11598 號之偵查庭中及在
    臺灣高雄地方法院95年度訴字第2894號之審理庭中證稱：有
    向吳崇購買海洛因之證言係不實在，因而查獲上情，而認
    被告甲○○涉有刑法第168 條偽證罪嫌。
二、按犯罪事實應依證據認定之，無證據不得推定其犯罪事實；
    不能證明被告犯罪者，應諭知無罪之判決，刑事訴訟法第15
    4 條第2 項、第301 條第1 項分別定有明文。又被告之自白
    不得作為有罪判決之唯一證據，仍應調查其他必要之證據，
    以察其是否與事實相符，同法第156 條第2 項亦有明文。再
    認定犯罪事實所憑之證據，雖不以直接證據為限，間接證據
    亦包括在內，然而無論直接證據或間接證據，其為訴訟上之
    證明，須於通常一般之人均不致有所懷疑，而得確信其為真
    實之程度者，始得據為有罪之認定，倘其證明尚未達到此一
    程度，而有合理之懷疑存在，無從使事實審法院得有罪之確
    信時，即應由法院為諭知被告無罪之判決。有最高法院40年
    台上字第86號判例、76年台上字第4986號判例可資參照。又
    偽證罪之構成，以於執行審判職務之公署或於檢察官偵查時
    對於案情有重要關係之事項，供前或供後具結，而為虛偽之
    陳述為要件，所謂虛偽之陳述，係指與案件之真正事實相悖
    ，而足以陷偵查或審判於錯誤之危險者而言，若在此案之供
    證為屬真實，縱其後於其他案件所供與前此之供述不符，除
    在後案件所供述合於偽證罪之要件得另行依法辦理外，究不
    得遽指在前與實情相符之供證為偽證，亦有最高法院69年台
    上字第2427號判例意旨可參。
三、公訴人認被告涉有上開偽證犯行，係以被告甲○○於吳崇
    另案被訴販賣毒案件調查時，在檢察官偵查中及原審法院95
    年度訴字第2894號、96年訴緝字第45號審理時具結後之證述
    為其主要論據。訊據被告對於在95年度偵字第11598 號吳崇
    被訴販賣第一級毒品案件、在原審法院95年度訴字第2894
    號被告吳崇被訴販賣第一級毒品案件審理中證稱：曾向吳
    崇購買海洛因之事實，嗣於吳崇被訴到案後，於原審法
    院96年訴緝字第45號吳崇販賣毒品案件審理中證稱：並曾
    向吳崇購買毒品等情，均供認不諱，並有檢察官所檢送上
    開各案件之筆錄、結文在卷可憑，此部分事實，堪信為真實
    。被告並供稱：所以稱吳崇購買毒品，係為求自己涉犯之
    強盜等案件可以從輕量刑，始經由員警提示證據進而為虛偽
    陳述云云。
四、惟查：
  (一)被告前因吳崇涉嫌販賣第一級毒品，於95年6 月28日被借
    提至高雄縣政府警察局林園分局偵查隊接受調查，在同日中
    午12時43分許至下午2 時許製作警詢筆錄時證稱：「我毒品
    的來源就是吳崇集團所購買的」等語（見偵字第11598 號
    卷第127 頁）。嗣於同年7 月21日，於吳崇被訴販賣第一
    級毒品案件在檢察官偵查中以證人之身分證稱：「（有無跟
    他們買毒品？）我到他們在林園租的大樓，我跟吳崇買毒
    品海洛因，我是在今年4 、5 月的時候」、「（你跟他買幾
    次？）一次」等語（見95偵字第11598 號影印卷第115 頁背
    面）；於原審法院審理吳崇販賣毒品案件審理中以證人之
    身分證稱：「有向吳崇購具海洛因，但是應該是在95年3
    、4 月間」、「（於偵訊表示要購買毒品都是透過手機聯繫
    ，是否實在？）是」等語（見95年度訴字第2894號影印卷第
    24頁）；嗣吳崇被通緝到案時，被告於原審審理時證稱：
    「（之前警、偵查、95年訴字第2894號案件審理中證稱被告
    吳崇販賣海洛因給你，是否屬實？）不是」、「（偵查中
    、審判中有無經告知偽證之處罰？）有」、「（為何仍作虛
    偽證述？）林園分局警察跟我這樣說的」等語（見原審訴緝
    字第45號卷第118-119 頁），並有結文在卷可憑。足徵被告
    就是否向吳崇購買海洛因之於案情有關係事項，於檢察官
    、原審審理時具結後所為證述有先後不一致之情事，是被告
    其中有一部分係虛偽之證述無訛。因此所應審究者係被告證
    稱：有向吳崇購買海洛因之證述係屬虛偽不實，抑或其事
    後所證：未向吳崇購買海洛因之證述係屬虛偽不實？
  (二)被告於95年6 月28日警詢供稱：因與吳崇在92年2 月在屏
    東戒治所認識，吳崇於95年3 月初左右以3,000 元販毒給
    我而更加熟悉，並帶我至林園鄉○○村○○路189 號7 樓販
    毒處所，因而認識陳智雄、劉昭君，渠等販毒分工是由陳智
    雄負責接聽電話，劉昭君負責送貨交易，吳崇負責毒品來
    源及分工，集團中使用很多手機分別用以聯絡林園地區、屏
    東地區、鳳山地區，欲買毒者需先講出紅茶、綠茶、青草茶
    等代號，由陳智雄馬上比對，如果錯誤馬上掛掉電話，如果
    正確，詢問對方幾分鐘可以到達交易地點，馬上約定時間、
    價錢、數量，之後由劉昭君帶貨（即毒品）至林園鄉○○村
    ○○路附近沿海路全國加油站之產業道路上交易等語（見原
    審第59～62頁），而被告與吳崇確實均於92年2 月14日進
    入屏東戒治所強制戒治，有臺灣高等法院被告前案紀錄表、
    在監在押全國紀錄表附卷可查（見原審卷第20、53頁），被
    告於上開警詢所為之陳述，均屬一問一答，且就吳崇、劉
    昭君、陳智雄販毒分工之方式詳細說明，亦與劉昭君於另案
    警詢陳述：陳智雄負責接聽電話，聯絡交易數量、價格、約
    定時間、地點，然後叫我送過去等語（見95年度蒞字第1611
    7 號卷第33頁、高縣林警偵移字第0950000634號卷第4 頁）
    相符。甚至被告對於陳智雄之分工內容供稱「欲買毒者需先
    講出紅茶、綠茶、青草茶等代號，由陳智雄馬上比對，如果
    錯誤馬上掛掉電話，如果正確，詢問對方幾分鐘可以到達交
    易地點，馬上約定時間、價錢、數量」等語，更較劉昭君前
    開警詢所為之陳述更詳盡，此情如非經歷買毒過程之人，實
    難以如此詳述，是難認被告上開警詢內容，係依循劉昭君之
    筆錄內容而為虛偽陳述。
  (三)如前所述被告於95年7 月21日上午10時22分許，在檢察偵查
    中具結證稱：與吳崇在屏東戒治所認識，95年4 、5 月間
    曾向吳崇買過海洛因1 次，嗣由吳崇帶我至林園西溪村
    租的大樓，因而認識劉昭君、陳智雄，知道渠等販毒，由陳
    智雄負責接聽電話，劉昭君則負責運送，販毒之名冊記載紅
    茶、綠茶等暗號等語（見偵字第11598 號卷第115 頁背面）
    。嗣於95年12月13日在原審95年度訴字第2894號吳崇被訴
    販賣毒品海洛因案件審理具結後仍證稱：於95年3 、4 月間
    某日，確有先以電話聯絡吳崇、表示欲向購買3 千元之第
    一級毒品海洛因，嗣依吳崇指示自行前往林園鄉某地點後
    再以電話聯絡，始由吳崇引領伊前往高雄縣林園鄉○○村
    ○○路189 號7 樓購買毒品，警察有拿照片給我指認，另外
    兩個人劉昭君、陳智雄的工作，是由吳崇告知我等情，且
    當庭再次確認被告在警詢中就吳崇部分所為指認確屬無訛
    （見95年訴字2894號卷23-29 頁）。而被告於前開偵查、審
    判程序中之證述，均經諭知以證人身分加以訊問、並告以具
    結義務及偽證罪之處罰後方為證述，於該案審理中並無證據
    資料供被告參考，被告仍就向吳崇購買毒品之過程證述甚
    詳，核與被告先後在警詢、偵查中證述各情大抵相符；而依
    卷附交易名單2 紙內容所示（見高縣林警偵移字第09500006
    34號卷第12～15頁），確實分別將各該人名或綽號加以編號
    、並搭配記載一定茶品或常見市售飲料名稱，核與劉昭君警
    詢所述內容一致，從而，足認被告於吳崇被訴販賣毒品案
    時，在警、偵訊及原審95年度訴字第2489號案審理中證述向
    吳崇購買毒品之過程應堪採信，且與事實相符。揆諸前揭
    判例意旨，尚難以被告事後於96年度訴緝字第45號、96年度
    偵字第20776 號、原審審理時供述與其在前此在吳崇被訴
    販毒案件偵查及原審95年度訴字第2489號中之供述不符，遽
    指在前與實情相符之供證為偽證。
  (四)按施用毒品者供述之憑信性本不及於一般人，關於其向某人
    購買毒品之供述，必須補強證據佐證，以擔保其供述之真實
    性，俾貫徹刑事訴訟無罪推定及嚴格證明之基本原則。所謂
    補強證據，指其他有關證明該施用毒品者關於毒品交易供述
    真實性之相關證據而言，必須與該「毒品交易」之供述，具
    有相當程度之關連性，足使一般人對該供述，並無合理懷疑
    存在，而得確信其為真實者，始當之。至該施用毒品者前後
    供述是否相符、有無重大矛盾、指述是否堅決、態度是否肯
    定等情，僅係判斷其供述是否具有瑕疵之參考，本質上仍屬
    其供述之範疇，尚不足作為其供述之補強證據；而其與所供
    出之販毒者間之關係、彼此交往背景、有無重大恩怨糾葛等
    情，因與「毒品交易」之有無，不具必然之關連性，亦不足
    藉以補強及擔保其供述為真實之證明力，此有最高法院97年
    度台上字第383 號判決可資參照。惟縱令被告於吳崇被訴
    販賣毒品案件，在檢察官偵查中及原審95年訴字第2894號案
    件審理中指證其向吳崇購買海洛因所為指證並無佐證，惟
    此係補強證據欠缺之問題，亦難據此認被告於上開案件審理
    時所證係虛偽不實。
  (五)劉昭君於另案偵查中辯稱：伊只是向吳崇購買毒品、並未
    一起販賣云云（見偵字第11598 號卷第33～34頁），嗣於原
    審法院及本院另案審理中亦辯稱：伊與陳智雄並未幫忙被告
    吳崇販賣或運送毒品，與吳崇10幾年沒聯絡云云（訴緝
    字第45號卷第12～15頁、上訴字第229 號卷第51頁），是其
    前、後所述顯然矛盾不一。參以該案在高雄縣林園鄉○○村
    ○○路189 號7 樓所查扣之殘渣袋52只數量龐大，且均呈海
    洛因陽性反應，扣得之筆記本4 本記載販毒交易對象之綽號
    、交易名單2 紙亦記載交易名單及代號，此外扣得之行動電
    話高達9 支，益徵劉昭君、陳智雄、吳崇等確有販賣第一
    級毒品海洛因之犯行無疑，此經本院以97年度上更(一)字第50
    號判決以共同連續販賣第一級毒品在案，有該案判決在卷可
    憑（見原審卷第82～87）。再審酌劉昭君與吳崇、陳智雄
    均屬該販毒案件之共同被告而與該販毒案件有利害關係，是
    渠等事後否認參與販毒矯飾之詞，難採為認定被告自白向吳
    崇購買毒品為虛偽陳述之認定依據。
  (六)被告因涉11次竊盜、2 次搶奪、3 次強盜等案件，經警於95
    年6 月13日凌晨0 時50分許，查獲並扣得其施用毒品所用之
    注射針筒，因被告涉案眾多，除於逮捕同日下午2 時10分製
    作警詢筆錄外，經裁定羈押後於95年6 月20日、28日、7 月
    13日由員警王深熙借提偵訊後制作警詢筆錄後，案經臺灣高
    雄地方法院檢察署檢察官以95年度偵字第16283 、19816 、
    20051 號提起公訴後，經原審法院以95年度訴字第3295號案
    受理，此經原審調閱上開案件確認無訛（見原審95年度訴字
    第3295號強盜卷、警(一)卷、警(三)卷）。是被告因上開強盜等
    案件，經員警王深熙查獲製作筆錄之事實固堪認定。惟被告
    涉嫌上開強盜等案件，與吳崇是否販賣第一級毒品海洛因
    之犯行無涉，況其自身所涉強盜案件量刑輕重與否，與其是
    否指證向吳崇購買毒品，不生任何關連，是被告於辯稱：
    為獲得較經之刑罰，始為不實之陳述云云，即有疑義。再審
    酌被告所犯之強盜等案件經臺灣高雄地方法院檢察署檢察官
    起訴，於95年9 月28日繫屬於原審法院，而起訴書並未有何
    求取輕刑之記載，有該移送書、起訴書在卷可參（見95年度
    偵字第20051 號卷第1 ～5 、29～32頁），此亦為被告所知
    悉，而如前所述，被告在該案繫屬後之95年12月13日，於原
    審95年度訴字第2489號審理時具結後仍證稱：確實向吳崇
    購買毒品等語，是被告辯稱：基於本身強盜等案件求取輕刑
    之動機，始謊稱向被告吳崇購買毒品等語之自白，顯與事
    實不符，難以採信。
  (七)證人即另案查獲販毒員警劉國明於本院審理時證述：我承辦
    吳崇、劉昭君、陳智雄販毒案件，因承辦檢察官向我表示
    販毒證據尚須補強，95年6 月28日當日我向小隊長王深熙報
    告，因被告經王深熙借提清查搶奪案件在旁表示認識且知悉
    吳崇販毒，並願意作證，經提示吳崇、劉昭君、陳智雄
    口卡令被告指認，並詢問相關販毒內容，而一問一答製作筆
    錄等語（見本院卷第99～100 頁）；證人即查獲被告強盜等
    案件員警王深熙於本院審理時證稱：被告涉犯多起強盜案件
    ，於95年6 月13日查獲後，因被告毒癮發作且移送法院時間
    有限，故初步製作筆錄即將被告移送檢察官，嗣95年6 月20
    日、6 月28日、7 月13日借提3 次確認強盜搶奪案件，借提
    之初並非針對指述吳崇販毒之事，嗣因95年6 月28日劉國
    明向我報告其處理毒品案件，檢察官表示尚需補強證據，我
    想到被告多在林園、大寮地區行竊、行搶活動，吳崇亦係
    在林園、大寮販毒，因而詢問被告是否認識吳崇，被告表
    示曾向吳崇購買毒品，且被告經考量指證該販毒案件對其
    強盜案件並無利害關係，因此願意作證，我才讓劉國明製作
    被告證述向吳崇買毒之警詢筆錄，且無以請檢察官就被告
    強盜案件從輕量刑作為交換等語（本院卷第100 ～102 頁）
    互核相符；足認證人王深熙係因詢問被告搶奪、強盜等案件
    時，經劉國明報告需補強吳崇販毒案件，復慮及被告出入
    地區與吳崇販毒地區重疊，又染有毒癮，始順勢詢問被告
    有無向吳崇買毒；是渠等證述被告非因涉犯強盜等案件為
    求得輕刑，始作證證述向被告吳崇購買毒品一節，與經驗
    法則無違，而堪採信，益徵被告辯稱由員警提供資料而虛偽
    陳述向吳崇購買毒品一情，不足採信。
  (八)吳崇販毒案件雖經本院以96年度上訴字第1317號判決無罪
    ，惟事後最高法院以97年度台上字第26 6號撤銷發回，經本
    院以97年度上更(一)字第54號審理後，亦認定吳崇有販賣毒
    品海洛因之犯，而駁回吳崇之上訴（見本院上訴卷第57頁
    ），現上訴最高法院中，是96年度上訴字第1317號判決，亦
    難遽認被告所述向吳崇購買海因係虛偽之事實，而逕認上
    開無罪判決可補強被告事後自白稱未向吳崇購買毒品之陳
    述為真實。
  (九)綜上所述，被告於被訴誣告案件在檢察官偵查中及吳崇於
    原審96年訴緝字第45號案件審理理中證稱「前稱向吳崇購
    買第一級毒品等語係虛偽不實」等語，顯與事實不符云云，
    自難採為不利之認定，揆諸前揭判例之說明，自不得以被告
    之自白，作為有罪判決之唯一證據。此外，公訴人復未提出
    其他積極之證據，足資證明被告有何公訴人所指偽證之犯行
    ，既不能證明被告犯罪，自應為無罪之諭知。又本件檢察官
    起訴之犯罪事實係指：被告95年7 月21日上午10時22分、於
    95年12月13日下午3 時30分許分別於檢察官及原審法院審理
    時為偽證之犯行，嗣被告於原審95年訴緝字第45號案件審理
    自白前此之證述為不實，是其後之陳述是否虛偽並非起訴之
    範圍，本院自無從變更起訴之犯罪事實予以審理，附此敘明
    。
五、原審因認被告被訴誣告罪嫌尚屬不能證明而為被告無罪之諭
    知，經核與法並無不合，檢察官上訴意旨雖以：吳崇販毒
    案件，經以95年度偵字第11598 號提起公訴後，經台灣高雄
    地方法院95年度訴緝字第45號判處有期徒刑12年，嗣經本院
    撤銷改判無罪，旋經最高法院以97年度台上字第266 號撤銷
    發回，現由本院審理中，從而被告是否於95年7 月21日偵查
    中、95年12月13日審理中具結後為虛偽證詞，自應待案外人
    吳崇販毒案件確定再行審認等語。惟吳崇販賣毒品案經
    本院另案更審後仍認定其有販賣洛因予本案被告，有判決在
    卷可憑，且綜合全部卷證亦已足資認定，並無停止審理之必
    要，從而檢察官執上開理由指摘原判決不當，為無理由，應
    予駁回。
六、據上論斷，應依刑事訴訟法第368條，判決如主文。
本案經檢察官李門騫到庭執行職務。
中    華    民    國    97    年    11    月    12    日
                  刑事第四庭    審判長法  官  蕭權閔
                                      法  官  陳吉雄
                                      法  官  李嘉興
以上正本證明與原本無異。
如不服本判決應於收受本判決後10日內向本院提出上訴書狀，其
未敘述上訴理由者，並得於提起上訴後10日內向本院補提理由書
狀（均須按他造當事人之人數附繕本）「切勿逕送上級法院」。
中    華    民    國    97    年    11    月    12    日
                                      書記官  郭榮芳


司法院資訊處製作；財團法人民間司法改革基金會備份。
